臺灣高等法院民事判決　九十二年度勞上字第五八號
　　上　訴　人　甲○○
　　被 上訴 人　中國石油股份有限公司
　　法定代理人　郭進財
　　訴訟代理人　黃仕儀
右當事人間請求給付獎金事件，上訴人對於中華民國九十二年九月十六日臺灣臺北地
方法院九十二年度勞訴字第一一二號第一審判決提起上訴，本院於民國九十三年四月
七日言詞辯論終結，判決如左：
    主    　文
上訴駁回。
第二審訴訟費用由上訴人負擔。
    事    　實
甲、上訴人方面：
一、聲明：
(一)原判決廢棄。
(二)被上訴人應給付上訴人新台幣（以下同）二百四十二萬元。
(三)第一、二審訴訟費用由被上訴人負擔。
二、陳述：
(一)上訴人自民國（下同）七十九年二月一日起至八十一年十月十三日止，響應被上
    訴人之「多提案多愛中油多拿獎金」運動，而提案共計四十七件（如附表所示）
    ，但迄上訴人於八十二年三月底退休，被上訴人僅就其中二十六件提案依「中國
    石油有限公司提案獎勵辦法」（非「台灣營業總處工作人員提案獎勵辦法」）發
    給獎金一萬四千二百五十元，尚有二十一件提案未發給獎金，就算被上訴人不受
    理，亦應發給每件紀念獎金二百元。爰按提案獎金最高每件二萬元計算，請求被
    上訴人給付獎金四十二萬元。
(二)上訴人提出之提案一覽表，係上訴人於八十三年七月二十一日徵得被上訴人台營
    總處稽核室副主任王敬承同意，由其囑收發人員沈佩賢提供七十九年至八十一年
    收發文簿供上訴人抄寫。嗣上訴人抄寫完畢，隨即具狀聲請台灣台北地方法院檢
    察署（下稱台北地檢署）扣押被上訴人保存之上訴人提案原件檔案（原審卷，頁
    八四以下；本院卷，頁三四以下），惟台北地檢署檢察官簡豐年違法未予查扣。
(三)上訴人於七十九年二月一日提案「固定資產統一編號，公共排水溝不適用」，被
    上訴人台營總處受理，呈報總公司複查，嗣被上訴人函覆「俟行政院財物分類標
    準整理工作完成後，再行函報修訂」，而核發紀念獎金二百元。嗣行政院召開財
    物分類標準會議，被上訴人發交各單位研議正名案，台營總處呈報贊同，被上訴
    人亦呈報經濟部謂已辦妥正名案。被上訴人以八十年十一月二十九日員服收會字
    第四四０號表示「提案經總公司同意修正，並呈報大部鑒核在案，迄今年餘，未
    有任何獎勵事實。再以（）人一二五一九六號函謂「排水溝正名（名稱變更）
    對實際工作並無效益及影響，如未正名，也無負面後果」，而拒絕再核發獎金。
(四)上訴人於七十七年十月二十八日將「國光牌剎車油」正名為「國光牌煞車油」之
    提案表，送被上訴人台營總處稽核室收文。於七十八年投稿台灣石油工會，刊登
    於七十八年十月號「石油勞工」月刊。於七十九年刊登於被上訴人發行七十九年
    一月號「石油通訊」月刊。於七十九年七月二十七日向被上訴人提案將「國光牌
    剎車油」正名為「國光牌煞車油」，該正名受教育部肯定，但被上訴人不受理，
    以八十年九月六日（）油業八００八一七六一號函拒絕提案，嗣竟於八十五年
    偷偷正名，經被上訴人之員工陳德正於八十九年告知上訴人，上訴人始知上情。
　　是被上訴人吃案不發給獎金並盜用上訴人之提案，侵害上訴人之人格權，請求其
　  賠償精神上損害二百萬元。
三、證據：
(一)援用於原審提出之被上訴人八十二年三月三十日（）員服075-2-9號函、八十
    六年六月三十日（）營人八六０六一一四四號函、八十六年九月八日（）營
    人字第八六０七一二０三號函、八十八年一月二十五日（八八）油關八八０一０
    六八三號函、（）油業八００八一七六一號函、（）油財七九０三一四五八
    號函、台灣營業總處（）人一二五一九六號函、告訴狀、提案一覽表、提案表
    、季刊節本、研究報告、台灣台北地方法院檢察署簽呈、陳報狀、再議狀、簽呈
    、收狀收據、聲請狀、中華民國各界七十九年表揚好人好事運動推行委員會函、
    致敬書、評定證書、中華民國石油事業退休人員協會函、中華民國國家公益獎選
    拔委員會函、事蹟表、郵務送達通知書、公文封、台灣高等法院檢察署九十二年
    上聲議字第三一三一號處分書、檢偕紀地字第八八一０號函、教育部書函、辭典
    節本、台灣台北地方法院檢察署九十二年度偵字第一二一四三號不起訴處分書、
    最高法院檢察署函、法務部檢察司函等影本。
(二)於本院提出提案獎勵辦法、實施細則、聲請狀、收狀收據、最高法院檢察署函、
    台灣高等法院檢察署函、教育部書函、提案表、被上訴人函、名片、告訴狀、台
    灣台北地方法院檢察署函、提案表、建議書、成品暨銷售資料作業手冊、產品編
    號及目錄、「石油勞工」節本、「石油通訊」節本、傳票、新聞紙、被上訴人（
    八八）營關八八０七０四二一號函、號碼簿等影本。並聲明證人王敬承、沈佩賢
    ，及聲請命被上訴人提出「中國石油有限公司提案獎勵辦法」初版及第一至五次
    修訂版、汐止材料庫銷毀記錄。
乙、被上訴人方面：
一、聲明：
(一)上訴駁回。
(二)第二審訴訟費用由上訴人負擔。
二、陳述：
(一)依被上訴人於七十九年制定之「台灣營業總處工作人員提案獎勵辦法」，就員工
    提案採「按序編號」、「隨到隨辦」之處理原則；所有提案之提出、審查、評定
    採用及後續追蹤考評亦定有明文，且評審結果採用與否及獎金額度等皆會通知提
    案人。上訴人自七十九年至八十一年間提案二十六件，被上訴人已依上開辦法發
    給獎金一萬四千二百五十元，並以八十二年三月三十日（）員服075-2-9號函
    通知上訴人，上訴人無異議，迄退休後四年（即八十四年）始主張短發。
(二)提案一覽表為上訴人本身製作，依上開辦法第二十二條規定，被上訴人保管提案
    原件年限為二年，早已滅失，被上訴人無法核對，故否認其內容真實。且上訴人
    未陳明被上訴人短發哪幾件獎金。
(三)上訴人未證明人格法益如何遭受侵害，且本件純屬財產爭訟，與人格權無關。
(四)被上訴人僅保留七十九年十一月十三日、八十二年十月十九日、八十三年一月一
    日、八十六年十二月十九日、八十八年十月十七日各修訂版之員工提案獎勵辦法
    （其中油品行銷事業部自八十三年四月後未制定工作人員提案獎勵辦法及實施細
    則）。至於制訂版及其他修訂版本，因時效及承辦人員已離、退職等因素，不復
    考查。
(五)上訴人提案「國光牌煞車油正名案」，經被上訴人依「台灣營業總處工作人員提
    案獎勵辦法」第七條規定不予受理，而未核發獎金。
(六)汐止倉庫視實際情況（例如累積一定數量、逾保存期限）進行文件銷毀工作。各
    單位之收發文簿無保存年限，除非註明保留，否則均會銷毀。且九十年九月間因
    納莉風災而淹沒倉庫內之文件，被上訴人無法提出銷毀系爭收發文簿之時點。
三、證據：
(一)援用於原審提出之「台灣營業總處工作人員提案獎勵辦法」、被上訴人（）營
    稽八六０四０五七一號函等影本。
(二)於本院提出提案獎勵辦法、實施細則等影本。
    理    　由
一、上訴人主張：伊原受雇於被上訴人，於八十二年三月底退休，伊自七十九年二月
    一日起至八十一年十月十三日止向被上訴人提出附表所示四十七提案，但被上訴
    人僅就其中二十六件提案依「中國石油有限公司提案獎勵辦法」發給獎金一萬四
    千二百五十元，尚有二十一件提案未發給獎金，為此求為命被上訴人給付獎金四
    十二萬元之判決。被上訴人則以：除已發獎金之二十六件提案外，否認上訴人另
    提案二十一件等語，資為抗辯。查：
(一)上訴人主張其原受雇於被上訴人，於八十二年三月底退休，其自七十九年二月一
    日起至八十一年十月十三日止向被上訴人提案，經被上訴人依「中國石油有限公
    司提案獎勵辦法」發給二十六件提案之獎金一萬四千二百五十元之事實，為被上
    訴人所不爭執，堪信為真正。
(二)按當事人主張有利於己之事實者，就其事實有舉證之責任，民事訴訟法第二百七
    十七條前段定有明文。上訴人主張其另提案二十一件，為被上訴人否認，上訴人
    應就此有利於己之事實，負舉證責任。
(三)上訴人提出附表所示提案一覽表，主張係其於八十三年七月二十一日徵得被上訴
    人台營總處稽核室副主任王敬承同意，由其囑收發人員沈佩賢提供七十九年至八
    十一年收發文簿供其抄寫等語，為被上訴人否認。又證人王敬承證稱：「我退休
    六年多了，原擔任中油公司稽核室主任，我沒有印象上訴人有來要求查文件。（
　　提示提案一覽表）沒看過。（問：上訴人主張你提供提案收文日期、字號供其抄
　  寫？）沒印象，如果他有要求的話，也是收文的人員處理，我不會直接辦理。」
    （本院卷第八十六、八十七頁）。證人沈佩賢證稱：「我一直在稽核室做文書收
　　發．．（問：上訴人於八十三年間至稽核室要求看七十九至八十一年收發文簿，
　  證人表示須經主管批准，其後證人拿出收發文簿供上訴人當場核對？）我不記得
    ，我也沒有看過上訴人來拿簿子寫。」（本院卷第一七五、一七七頁）。上訴人
    就上開主張復未舉證以實其說，難以採信。
(四)上訴人提出研究報告、中國石油季刊節本、提案表、被上訴人八十六年六月三十
    日（）營人八六０六一一四四號函、八十六年九月八日（）營人字第八六０
    七一二０三號函、八十八年一月二十五日（八八）油關八八０一０六八三號函（
    原審卷第二十八至四十頁），乃關於上訴人於七十五年間提案之事，與其主張系
    爭提案無關。
(五)上訴人提出被上訴人台灣營業總處簽註用紙、提案表、（）油財七九０三一四
    五八號函、八十年九月六日（）油業八００八一七六一號函、台灣營業總處八
    十一年十月十四日（）人一二五一九六號函、八十二年三月三十日八十二年三
    月三十日（）員服075-2-9號函、「石油勞工」月刊節本、「石油通訊」節本
    （原審卷第七十四、九十七、一七二、一七三至一七六頁、本院卷第三十九至四
    十一、一一七至一二七頁），固堪認其提出附表編號一、七提案。但被上訴人提
    出其台灣營業總處於七十八年一月一日訂定，七十九年十一月十三日修訂之「工
　　作人員提案獎勵辦法」（原審卷第五十八頁），於第十六條規定獎勵標準，而揆
　  諸上開簽註用紙記載人事室簽註上訴人已就編號一提案獲贈紀念獎，提案表亦記
    載編號一提案之初審結果為「評分五十分，核發獎金二百元」，複審結果為「核
    發獎金七百元，扣除原發獎金二百元，本次核發獎金五百元」；編號七提案之初
    審結果為不受理，發給紀念獎二百元。堪信被上訴人已依上開「工作人員提案獎
    勵辦法」（原審卷第五十八頁）第十六條規定發給獎金，此二提案應非在上訴人
    所主張被上訴人未發給獎金之二十一件提案範圍內。
(六)按聲請書證係使用他造所執之文書者，應表明文書為他造所執之事由，民事訴訟
    法第三百四十二條定有明文。查上開「工作人員提案獎勵辦法」第二十二條規定
    ：「工作人員提案之原件應按月裝訂成冊，由幹事妥為保存二件，以供本辦法第
    七條第四款查閱之用」，被上訴人顯無長期保存提案原件之可能。再上訴人聲請
    命被上訴人提出稽核室收發文簿。但被上訴人抗辯業已銷燬，無法提出等語，核
    與證人沈佩賢證稱：「七十九年至八十一年稽核室收發文簿由我保管，保管期間
    三年到五年就銷燬．．我不負責銷燬。收發文簿寫完後一、二年間我會負責保管
　　，之後就送汐止材料庫，由那邊負責銷燬。我不知道保管期間的規定在哪裡，是
　  聽說公司內部規定。」相符（本院卷第一七六、一七七頁）。上訴人再聲請命被
    上訴人提出汐止材料庫之銷毀記錄，但被上訴人抗辯：九十年九月間因納莉風災
　　而淹沒倉庫內之文件，伊無法提出銷毀系爭收發文簿之時點等語。上訴人復未陳
　  明被上訴人依何規定應繼續保存收發文簿及銷毀記錄，及釋明被上訴人目前仍執
    有各該文書，其上開聲請為無理由。是不能以被上訴人未能提出各該文書，而為
    不利於被上訴人之認定。
(七)綜上，上訴人未舉證證明其確曾提出除附表所示編號一、七以外之提案，而附表
    編號一、七提案部分業經被上訴人核發獎金，與本件上訴人請求補發獎金之提案
    無關，是上訴人請求被上訴人給付系爭獎金，為無理由，不應准許。
二、上訴人另主張：被上訴人不受理上開更正煞車油用字之提案，嗣被上訴人於八十
    五年正名，盜用伊之提案而不給付獎金，侵害伊之人格權，為此求為命被上訴人
　  賠償伊精神上損害二百萬元之判決。然查，上訴人於七十九年間為此提案，被上
    訴人不予受理，理由為「剎通煞，『剎車』已廣為大眾所認同，實無再更名之絕
    對必要．．且可避諱，而本公司國光牌『剎』車油已上市多年，銷售情況尚佳，
    為免影響產品之銷售，實無更名之絕對必要」，有上開被上訴人八十年九月六日
    （）油業八００八一七六一號函（原審卷第四十一頁）可稽，亦即當時被上訴
    人認為無更名之必要，並非意圖將來盜用上訴人之提案，故意不予受理。被上訴
    人於相隔六年後更名，僅能認為其想法改變，難謂有盜用上訴人提案之惡意。再
    查，此一提案僅涉及特定文字意涵之解釋，被上訴人更正油品所用文字，不致侵
    害上訴人之人格法益。至上訴人主張被上訴人更名，應補發獎金乙節縱然可採，
    亦屬財產權之爭議，與人格權無關。是上訴人此部分主張為無理由，不應准許。
三、綜上所述，上訴人之請求均無理由，應予駁回。原審為上訴人敗訴之判決，並無
    不合。上訴意旨指摘原判決不當，求予廢棄改判，為無理由，應予駁回。
四、兩造其餘攻擊、防禦方法及提出之證據，於判決結果無礙，爰不一一論述。
五、據上論結，本件上訴為無理由，依民事訴訟法第四百四十九條第一項、第七十八
    條，判決如主文。
中　　　華　　　民　　　國　　九十三　　年　　　四　　　月　　二十一　　日
                                  勞工法庭
                                  審判長法  官  許  正  順
                                        法  官  魏  麗  娟
                                        法  官  翁  昭  蓉
正本係照原本作成。
上訴人如不服本判決，應於收受送達後二十日內向本院提出上訴書狀，其未表明上訴
理由者，應於提出上訴後二十日內向本院補提理由書狀（均須按他造當事人之人數附
繕本）上訴時應提出委任律師或具有律師資格之人之委任狀；委任有律師資格者，另
應附具律師資格證書及釋明委任人與受任人有民事訴訟法第四百六十六條之一第一項
但書或第二項（詳附註）所定關係之釋明文書影本。
中　　　華　　　民　　　國　　九十三　　年　　　四　　　月　　二十二　　日
　　　　　　　　　　　　　　　　　　　　書記官  王  才  生
附註：
民事訴訟法第四百六十六條之一（第一項、第二項）：
對於第二審判決上訴，上訴人應委任律師為訴訟代理人。但上訴人或其他法定代理人
具有律師資格者，不在此限。
上訴人之配偶、三親等內之血親、二親等內之姻親，或上訴人為法人、中央或地方機
關時，其所屬專任人員具有律師資格並經法院認為適當者，亦得為第三審訴訟代理人
。
